臺灣高等法院民事判決　　　　　　　 94年度上更(一)字第118號
　　上　訴　人　ｉ○○
　　　　　　　　己○○○
　　　　　　　　ｅ○○
　　　　　　　　壬○○
　　　　　　　　Ｘ○○
　　　　　　　　ｍ○○
　　　　　　　　ｄ○○
　　　　　　　　ｗ○○
　　　　　　　　Ｈ○○
　　　　　　　　ｙ○○原名：.
　　　　　　　　Ａ○○
　　　　　　　　ｘ○○
　　　　　　　　ｚ○○○
　　　　　　　　地○○
　　　　　　　　ｎ○○
　　　　　　　　Ｏ○○
　　　　　　　　Ｎ○○○
　　　　　　　　丁○○
　　　　　　　　ｒ○○
　　　　　　　　Ｋ○
　　　　　　　　子○○
　　　　　　　　Ｅ○○
　　　　　　　　ｃ○○
　　　　　　　　寅○○
　　　　　　　　未○○
　　　　　　　　Ｒ○○
　　　　　　　　癸○○
　　　　　　　　ｓ○○
　　　　　　　　宇○○
　　　　　　　　Ｍ○○
　　　　　　　　Ｆ○○
　　　　　　　　Ｑ○○
　　　　　　　　ｋ○○
　　　　　　　　酉○○
　　　　　　　　Ｗ○○
　　　　　　　　Ｂ○○
　　　　　　　　ｕ○○
　　　　　　　　ｊ○○
　　　　　　　　Ｐ○○
　　　　　　　　黃○○
　　　　　　　　庚○○
　　　　　　　　戊○○
　　　　　　　　宙○○
　　　　　　　　Ｕ○○
　　　　　　　　Ｔ○○
　　　　　　　　Ｃ○○
　　　　　　　　ｐ○○○
　　　 　　　　 丑○○
　　　　　　　　ｖ○○
　　　　　　　　ｔ○○原名：.
　　　　　　　　丙○○
　　　　　　　　ａ○○
　　　　　　　　乙○○
　　共　　　同
　　訴訟代理人　徐揆智律師
　　　　　　　　林幸慧律師
　　上　訴　人　Ｖ○○即ｈ○.
　　　　　　　　ｆ○○即ｈ○.
　　　　　　　　ｇ○○即ｈ○.
　　　　　　　　巳○○
　　　　　　　　卯○○
　　　　　　　　戌○○即陳玉.
　　　　　　　　亥○○即陳玉.
　　　　　　　　Ｚ○○
　　上　一　人
　　訴訟代理人　甲乙○
　　被　上訴人　台灣工礦股份有限公司
　　法定代理人　玄○○
　　訴訟代理人　蔡鴻斌律師
　　　　　　　　柏有為律師
　　複　代理人　陳玫杏律師
上列當事人間請求返還房屋等事件，上訴人對於中華民國92年 7
月16日臺灣士林地方法院88年訴字第 461號第一審判決提起上訴
，經最高法院發回更審，被上訴人並為訴之追加及減縮聲明，本
院於96年7月31日言詞辯論終結，判決如下：
    主  文
原判決除確定及減縮部分外，廢棄。
上廢棄部分，被上訴人在第一審之訴及假執行之聲請均駁回。
第一、二審及發回前第三審訴訟費用（確定及減縮部分除外）由
被上訴人負擔。
    事實及理由
一、上訴人Ｖ○○、ｆ○○、ｇ○○、Ｚ○○、巳○○、卯○○
    、戌○○、亥○○經合法通知，無正當理由而未到場，核無
    民事訴訟法第386條各款事由，爰經被上訴人聲請，由其一
    造辯論而為判決，合先敘明。
二、上訴人陳玉釵於民國（下同）92年5月29日死亡，其繼承人
    為戌○○、亥○○等2人；上訴人ｈ○○於93年3月17日死亡
    ，其繼承人為Ｖ○○、楊勝因、ｆ○○等3人，為兩造所不
    爭，並有繼承系統表及戶籍謄本可證，被上訴人具狀聲明應
    由各該繼承人承受訴訟（見本院卷2第140頁至第141頁），
    經核並無不合。
三、被上訴人追加ｏ○○、Ｉ○○、Ｇ○○、ｑ○○○、Ｙ○○
    ○、ｋ○○、天○○、Ｌ○○、Ｄ○○、午○○、Ｊ○○、
    辰○○、Ｓ○○、申○○、辛○○、ｌ○○、甲○○、ｂ○
    ○等人為被告，請求返還系爭地下室（見本院卷5第198頁）
    。惟查：該部分並無必須合一確定之情形，且未得到追加被
    告同意，本院另以裁定駁回。
四、附表2所列之人，被上訴人依侵權行為、不當得利之法律關
    係請求原審判決附表所示之金額，於本院減縮如附表2所示
    之金額，應予准許（見本院卷5第198頁、212頁、213頁）。
五、被上訴人起訴主張：系爭地下室為被上訴人所有，惟長期為
    上訴人所占有，輪流供停車使用，並按月收費充做上訴人所
    有仰德大廈之管理費，致被上訴人受有相當於租金之損害等
    情，爰依民法第767條、侵權行為、不當得利規定，請求上
    訴人返還系爭地下室，及分別給付如原審判決附表8、9 、
    10、11所載金額，及其遲延利息予被上訴人。
六、上訴人則以：上訴人係向被上訴人購買預售屋，買受範圍包
    括系爭地下室，惟被上訴人於房屋興建完成後，並未將地下
    室所有權應有部分移轉登記給各買受人，致上訴人取得房屋
    之面積均有不足。系爭地下室所屬之基地登記為全體住戶共
    有，被上訴人並無所有權，其無法律上之原因占有該基地，
    應依不當得利及侵權行為之規定，賠償上訴人相當於租金之
    損害。又，如認被上訴人與基地所有人間應成立租賃關係，
    被上訴人亦應給付租金，均得與被上訴人請求之租金損害額
    抵銷等語，資為抗辯。
七、原審對被上訴人之請求，判決：(一)原審判決附表5及附表6所
    列上訴人應將台北市北投區○○○路○段182號地下室返還被
    上訴人。(二)原審判決附表4所列上訴人應給付被上訴人如原
    審判決附表8、9所載之金額及自88年4月22日起至清償日止
    按週年利率5%計算之利息。(三)上訴人酉○○及Ｎ○○○應各
    給付被上訴人自88年4月22日起至房屋返還日上依每年新台
    幣（下同）26,322元計算之金額。原審判決附表5其餘上訴
    人共53人應各給付被上訴人自88年4月22日起至房屋返還日
    止依每年13,161元計算之金額。(四)原審判決附表7所列上訴
    人應給付被上訴人如原審判決附表10所載之金額及自90年2
    月6日起至清償日止按週年利率5%計算之利息。(五)原審判決
    附表6所列上訴人應給付被上訴人如原審判決附表11所載之
    金額及自90年2月6日起至清償日止按週年利率5%計算之利息
    ，及自90年2月6日起至房屋返還日止依每年13,161元計算之
    金額，並依聲請宣告假執行。上訴人不服，提起上訴，求為
    ：(一)原判決不利上訴人部分廢棄。(二)上開廢棄部分，被上訴
    人在第一審之訴及假執行之聲請均駁回。(三)如受不利判決，
    願供擔保，請准免予假執行。被上訴人則求為判決駁回上訴
    。
八、經查：系爭地下室為被上訴人單獨所有，面積567.76平方公
    尺，於70年12月4日為第1次登記。其坐落基地為台北市○○
    區○○段1小段812、861地號等2筆土地，被上訴人對此2筆
    土地並無所有權等情，為兩造所不爭，並有建物登記謄本可
    證，堪信為真。
九、被上訴人主張：上訴人占用系爭地下室停車位云云。惟為上
    訴人所否認（見本院卷5第155頁）。經查：
  (一)按如無「持續」狀態，不足以證明「現在」占有之事實；如
    無現在占有之事實，則無排除之必要（最高法院44年台上字
    第165號判例、同院29年上字第1061號判例參照）。又，占
    有係屬事實，為對於物之事實上管領力。被上訴人雖主張：
    系爭地下室，足供規劃17個停車位，縱不詳加規劃，亦至少
    可停10輛汽車，為上訴人所占有云云，並提出照片為證（見
    本院卷5第163頁至第166頁）。惟查：由照片觀之，系爭地
    下室只停放少量汽車，各該汽車又無證據證明係上訴人所有
    ，前開照片不足以證明上訴人為系爭停車位之現在或間接占
    有人。
  (二)上訴人買受系爭建物與其是否占有系爭地下室，系屬兩事。
    上訴人係不同時間買受建物，有些購自被上訴人；有些則係
    輾轉由第三人購得等情，為兩造所不爭。被上訴人否認有將
    地下室點交予上訴人（見本院卷1第76頁），除非有占有系
    爭地下室之事實，否則不同時間購買系爭房屋之上訴人，並
    不當然占有系爭地下室。被上訴人依上訴人取得系爭建物之
    時間，主張上訴人自該時起占有系爭地下室，請求返還系爭
    地下室及不當得利、損害賠償，自不足取。
  (三)系爭建物之區分所有權人成立仰德大廈管理委員會，於92年
    10月28日經台北市政府同意備查，有台北市建築管理處96年
    7月2日北市都建寓字第09669110300號函、台北市政府92年
    10月28日府工建字第09220601900號函可證（見本院卷5第19
    2頁至第193頁）。被上訴人主張：仰德大廈管理委員會79年
    12月13日回函謂：「本大廈地下室‧‧‧由全體住戶共組管
    理委員會負責車位之規劃與管理」、「籌集公款整修地面、
    裝置電動鐵門」、「事關『全體住戶』權益，本會自當召集
    『全體住戶』擇期召開會議」、「尚待『住戶會議』審議」
    、「本大樓住戶『共同使用』10年總是事實」、「事關眾人
    權益，均需共同議決」，及該管理委員會嗣後並曾委請蕭明
    哲律師回函謂「自始．．．由各區分所有權人．．．使用至
    今」等語，有各該信函可稽（見原審卷1第280頁至284頁）
    。查：前開仰德大廈管理委員會函文係在84年總統公布公寓
    大廈管理條例及92年間成立仰德大廈管理委員會前所發；又
    ，被上訴人對於起訴前並未成立仰德大廈管理委員會，亦不
    爭執（見本院卷5第223頁）。則該「所謂之管理委員會」是
    否有權限代表當時住戶表示意見？尚有疑問。況由公寓大廈
    管理條例第36條規定管理委員會之職務觀之，其所得管理者
    係共有、共用部分、約定共用部分及其附屬設施設備等，系
    爭地下室屬於被上訴人私有，並不在管理委員會之職務範圍
    內。被上訴人並未證明上訴人共同決議占用系爭地下室；縱
    使當時確實有前開函文及管理委員會存在，惟該當時之管理
    委員會縱使為職務範圍外之行為（占有地下室收取停車位費
    用）亦不等同上訴人或其前手之行為。
  (四)上訴人丙○○於原審雖於90年2月12日以信函表示：「本人
    購買此屋，期間約有13年不住在此，從未使用過地下室停車
    位，地下室之車位分配使用，全由大廈管理委員會管理使用
    」云云（見原審卷3第214頁），復於96年7月18日來函本院
    表示：「本人搬離仰德大廈已多年。對地下室車位之分配使
    用及是否收取清潔費等事項，不甚瞭解。本人前於民國90年
    2月12日所寫信件，是憑想像去臆測的，與實際事實有出入
    」等語（見本院卷5第215頁）。上訴人丙○○既不住在系爭
    建物多年，其對仰德大廈之了解當然有限，前開2函，均係
    法庭外之陳述，不足以證明上訴人占用系爭地下室。
  (五)綜上，既無證據證明上訴人占用系爭地下室，則不生返還系
    爭地下室、及不當得利、損害賠償問題。上訴人雖曾主張：
    被上訴人有交付系爭地下室云云（但嗣後已否認占有系爭地
    下室），惟為被上訴人所否認（見本院卷1第76頁），上訴
    人該主張，亦與事實不符。
十、綜上所述，上訴人既未占有系爭地下室，被上訴人依民法第
    767條、不當得利、侵權行為之法律關係請求上訴人返還系
    爭地下室及不當得利、損害賠償，為無理由，不應准許。其
    假執行之聲請亦失所附麗，應併予駁回。原審失察，判命上
    訴人給付，並為假執行之宣告，自有未洽。上訴意旨指摘原
    判決此部分不當，求予廢棄改判，為有理由，自應由本院予
    以廢棄改判。
十一、兩造對於地下室停車位之數目究為17個或8個有爭執，被上
    訴人請求本院履勘現場，本院認停車位之數目與上訴人是否
    占有地下室無關，故無履勘必要。被上訴人又請求傳訊仰德
    大廈全部住戶，證明管理委員會有收取停車費用。惟查：仰
    德大廈之住戶眾多，被上訴人並未查報姓名及地址，而管理
    委員會是否收取停車費用，與上訴人是否占用系爭地下室無
    關，已如前述，故無傳訊必要。本件事證已臻明確，兩造其
    餘主張與舉證，經審酌核與判決結果不生影響，爰不逐一論
    述，併此敘明。
十二、據上論結，本件上訴為有理由，依民事訴訟法第450條、第
    78條、第463條、第385條第1項，判決如主文。
中　　華　　民　　國　　96　　年　　8　　月　　14 　　日
  　　　　　　　　　民事第十五庭
                        審判長法　官  林恩山
　　　　　　　　　　　        法　官  郭松濤
　　　　　　　　　　　        法　官  陳駿璧
正本係照原本作成。
如不服本判決，應於收受送達後20日內向本院提出上訴書狀，其
未表明上訴理由者，應於提出上訴後20日內向本院補提理由書狀
（均須按他造當事人之人數附繕本）上訴時應提出委任律師或具
有律師資格之人之委任狀；委任有律師資格者，另應附具律師資
格證書及釋明委任人與受任人有民事訴訟法第466條之1第1項但
書或第2項（詳附註）所定關係之釋明文書影本。
中　　華　　民　　國　　96　　年　　8 　　月　　15　　日
　　　　　　　　　　　　　　　書記官  劉  瑗
附註：
民事訴訟法第466條之1（第1項、第2項）：
對於第二審判決上訴，上訴人應委任律師為訴訟代理人。但上訴
人或其他法定代理人具有律師資格者，不在此限。
上訴人之配偶、三親等內之血親、二親等內之姻親，或上訴人為
法人、中央或地方機關時，其所屬專任人員具有律師資格並經法
院認為適當者，亦得為第三審訴訟代理人。
